臺灣新北地方法院民事裁定
111年度消債職聲免字第87號
聲  請  人  韓立民  
訴訟代理人  黃志仁律師（法扶律師）
相  對  人  遠東國際商業銀行股份有限公司

法定代理人  周添財  


相  對  人  花旗（台灣）商業銀行股份有限公司


法定代理人  莫兆鴻  
代  理  人  陳正欽  


相  對  人  渣打國際商業銀行股份有限公司

法定代理人  龐維哲  


相  對  人  聯邦商業銀行股份有限公司


法定代理人  林鴻聯  
代  理  人  吳昶毅  
相  對  人  凱基商業銀行股份有限公司

法定代理人  魏寶生  


相  對  人  星展(台灣)商業銀行股份有限公司

法定代理人  伍維洪  


相  對  人  中國信託商業銀行股份有限公司


法定代理人  利明献  


相  對  人  和潤企業股份有限公司

法定代理人  田天明  
相  對  人  玉山商業銀行股份有限公司

法定代理人  黃男州  
上列當事人間聲請消費者債務清理事件，經抗告法院即本院111
年度消債抗字第3號廢棄發回後，本院裁定如下：
    主  文
債務人韓立民不免責。
    理  由
一、按法院為終止或終結清算程序之裁定確定後，除別有規定外
    ，應以裁定免除債務人之債務，消費者債務清理條例（下稱
    消債條例）第132 條定有明文。復按法院裁定開始清算程序
    後，債務人有薪資、執行業務所得或其他固定收入，扣除自
    己及依法應受其扶養者所必要生活費用之數額後仍有餘額，
    而普通債權人之分配總額低於債務人聲請清算前二年間，可
    處分所得扣除自己及依法應受其扶養者所必要生活費用之數
    額者，法院應為不免責之裁定。但債務人證明經普通債權人
    全體同意者，不在此限。債務人有下列各款情形之一者，法
    院應為不免責之裁定。但債務人證明經普通債權人全體同意
    者，不在此限：㈠於七年內曾依破產法或本條例規定受免責
    。㈡故意隱匿、毀損應屬清算財團之財產，或為其他不利於
    債權人之處分，致債權人受有損害。㈢捏造債務或承認不真
    實之債務。㈣聲請清算前二年內，因消費奢侈商品或服務、
    賭博或其他投機行為，所負債務之總額逾聲請清算時無擔保
    及無優先權債務之半數，而生開始清算之原因。㈤於清算聲
    請前一年內，已有清算之原因，而隱瞞其事實，使他人與之
    為交易致生損害。㈥明知已有清算原因之事實，非基於本人
    之義務，而以特別利於債權人中之一人或數人為目的，提供
    擔保或消滅債務。㈦隱匿、毀棄、偽造或變造帳簿或其他會
    計文件之全部或一部，致其財產之狀況不真確。㈧故意於財
    產及收入狀況說明書為不實之記載，或有其他故意違反本條
    例所定義務之行為，致債權人受有損害，或重大延滯程序，
    為消債條例第133條、134條所明文。是法院為終止或終結清
    算程序之裁定確定後，除有消債條例第133條、第134條各款
    所定之情形者，法院應為不免責之裁定外，法院即應以裁定
    免除債務人之債務。
二、本件債務人韓立民聲請消費者債務清理事件，前經本院於民
    國110年1月6日下午4時起裁定開始清算程序（109年度消債
    清字第214號），嗣本院民事執行處司法事務官於110年8月3
    0日以110年度司執消債清字第10號裁定清算程序終結復經本
    院110年度消債職聲免字第191號裁定不予免責，然債務人不
    服該裁定提起抗告，經抗告法院即本院111年度消債抗字第3
    號裁定廢棄發回等情，有上開卷宗暨裁定等件在卷可稽，核
    閱屬實。就本件聲請免責事件，經本院前於110年10月25日
    及111年4月28日發函通知債務人及全體無擔保債權人，就本
    院應否裁定免除債務人債務表示意見，除債權人玉山商業銀
    行股份有限公司始終未具狀表示意見外，其餘債權人意見各
    略以：
  ㈠債權人中國信託商業銀行股份有限公司：不同意免責，依109
    年度消債清字第214號所載，債務人於聲請清算前二年收入
    為120萬元，扣除其聲請清算前二年間個人必要生活費用之
    數額62萬4,168元後，剩餘57萬5,832元，且高於各債權人之
    分配總額1萬0,043元，依消債條例第133條，應受不免責之
    裁定。並請鈞院查明債務人是否有消債條例第134條各款不
    免責事由等語。
  ㈡債權人遠東國際商業銀行股份有限公司：不同意免責，依鈞
    院109年度消債清字第214號裁定所載，債務人於聲請請算前
    二年收入為120萬元，扣除其聲請清算前二年自己所必要生
    活費用之數額62萬4,168元後，剩餘57萬5,832元，且高於各
    債權人之分配總額1萬0,043元，是依消債條例第133條規定
    ，債務人已符合法定不免責要件。另依鈞院111年度消債抗
    字第3號裁定所載，債務人110年1月至10月必要生活支出是
    否有達到47萬7,547元之必要，即其必要生活支出數額顯高
    於109年度消債清字第214號裁定認定之每月2萬3,993元，尚
    非無疑，債務人顯有浮報支出之嫌，請鈞院調查等語。
  ㈢債權人渣打國際商業銀行股份有限公司：不同意免責，請求
    查明債務人於聲請清算後是否有固定收入來源可資清償債務
    。伊公司於清算程序中僅受償320元，未符清算保障原則，
    而有消債條例第133條規定之不免責事由存在；並請依職權
    調查債務人有無其他消債條例第134條各款不免責事由等語
    。
  ㈣債權人聯邦商業銀行股份有限公司：不同意免責，伊公司僅
    受償928元，請調查債務人目前收入情形，依消債條例第133
    條規定裁定債務人不免責。並請鈞院依職權調查債務人有無
    消債條例第133條、第134條各款不免責事由等語。
  ㈤債權人凱基商業銀行股份有限公司：本行對債務人已無債權
    。
  ㈥債權人花旗（台灣）商業銀行股份有限公司：不同意免責，
    伊公司僅獲償575元，請鈞院詳查債務人是否具消債條例第1
    33條、第134條各款之不免責事由等語。
  ㈦債權人星展(台灣)商業銀行股份有限公司：不同意免責，債
    務人應謀求較高薪之正職工作以戮力清償欠款，而非透過免
    責聲請以免除債務。其未衡量自身償債能力，仍持續大量使
    用信用卡消費或借款，未能撙節開銷，據實控制支出，避免
    不必要之花費以降低負債，恣意花費下，任令債務增加至難
    以負擔而無法清償之地步，堪認其確係因奢侈、浪費之行為
    而導致負擔過重債務，顯有消債條例第134條第4款之情事甚
    明。並請鈞院依職權調查債務人有無消債條例第133條、第1
    34條各款不免責事由等語。
  ㈧債權人和潤企業股份有限公司：不同意免責，伊公司屬有擔
    保債權，擔保品為汽車，債務人於110年11月23日向伊申請
    汽車分期付款，申貸本金73萬元，共72期，每月期付款1萬3
    213元，已繳5期，計算至111年5月19日止，尚未清償之債務
    為88萬5,271元等語。
三、爰就債務人未清償之債務是否應予免責，茲審酌如下：
  ㈠債務人有消債條例第133 條不免責事由之情形：
    ⒈按消債條例第133條前段規定：「法院裁定開始清算程序後
      ，債務人有薪資、執行業務所得或其他固定收入，扣除自
      己及依法應受其扶養者所必要生活費用之數額後仍有餘額
      ，而普通債權人之分配總額低於債務人聲請清算前二年間
      ，可處分所得扣除自己及依法應受其扶養者所必要生活費
      用之數額者，法院應為不免責之裁定。」，可知法院裁定
      開始清算程序後，債務人如有固定收入，而以該收入扣除
      債務人本身及依法應受其扶養者之生活必要費用後，仍有
      餘額；且在清算前二年間，債務人可處分所得扣除本身及
      應受其扶養人生活必要費用後總額，高於本次普通債權人
      之分配總額者，例外有不予免責之適用，應予不免責裁定
      。揆諸前揭規定，自應以本院裁定開始清算時（即110年1
      月6日）起至裁定免責前之期間，認定債務人有無薪資、
      執行業務所得或其他固定收入，扣除自己及依法應受其扶
      養者所必要生活費用之數額後仍有餘額，且普通債權人之
      分配總額低於債務人聲請清算前二年間，可處分所得扣除
      自己及依法應受其扶養者之必要生活費用之餘額，以判斷
      其有無消債條例第133條前段之適用。
    ⒉查債務人主張因疫情之影響，駕駛計程車收入減少為債務
      人裁定開始清算前之93.92％，復依本院109年度消債清字
      第214號裁定認定債務人收入應為每月5萬元，則債務人開
      始清算後迄今（111年4月），經營計程車之每月平均收入
      應為4萬6,960元（計算式：5萬元×93.92÷100＝4萬6,960元
      ），並據其提出台灣大車隊110年1月至111年4月之非現金
      交易資料明細表（見本院卷附聲證32、聲證47）可佐，另
      按國民年金係我國對於曾繳納國保保費之民眾，依其國保
      年資計算之，自65歲起即可按月請領之國保老年年金給付
      ，自當計入債務人每月固定收入，查債務人110年9月30日
      領取國民年金3,636元、110年10月起至111年4月止，每月
      下旬均領取國民年金5,303元共3萬7,121元（見本院卷附
      聲證47），則債務人110年1月至111年4月收入為79萬2,11
      7元（計算式：4萬6,960元×16個月＋3,636元＋3萬7,121元＝
      79萬2,117元）。至債務人於110年6月4日、110年9月10日
      自行政院領取共4萬元紓困補助部分，經核該補助性質係
      針對因新冠疫情致經濟受負面影響之特定民眾所為之單次
      性補助，非消債條例第133條所定固定收入範圍，尚毋庸
      列入計算。
    ⒊債務人自裁定清算後迄今每月必要支出部分，雖經本院109
      年度消債清字第214號裁定認定債務人每月必要支出應為2
       萬3,993 元，然其中就原裁定扣減之，債務人每月繳納1
      萬4,935元汽車貸款（車牌號碼：000-00號）部分，考量
      債務人以經營計程車維生，該車係屬債務人維持生活所必
      需之生財工具，倘不允債務人每月繳納汽車貸款，則該車
      將遭有擔保債權人和潤企業股份有限公司拍賣，債務人亦
      需每月承租計程車以維生計。觀諸消債條例之制定系為妥
      適調整消費者與債權人及其他利害關係人之權利義務關係
      ，保障債權人之公平受償，並謀求消費者經濟生活之更生
      機會，是就債務人每月給付汽車貸款之主張要無不允之理
      ，則本院重行計算聲請人每月必要支出，原裁定計算債務
      人每月必要支出2 萬3,993 元部分經核並無不妥，又債務
      人與債權人和潤企業股份有限公司就車牌號碼000-00號之
      汽車貸款，以借舊還新方式約定每月清償1萬3,213元（見
      本院卷第81頁、及本院111年6月28日調查筆錄），故債務
      人每月必要支出應以3萬7,146元計算（計算式：2萬3,993
      元＋1萬3,213元＝3萬7,146元），則債務人自裁定清算後迄
      今每月必要支出共計59萬4,336元（計算式：3萬7,146元×
      16個月＝59萬4,336元）。
    ⒋基上，債務人自裁定清算後迄今固定收入減去必要支出後
      ，尚餘19萬7,781元（計算式：79萬2,117元－59萬4,336元
      ＝19萬7,781元），至債務人聲請清算前2年之總所得，本
      院110年度消債職聲免自第191號裁定前依債務人107、108
      年綜合所得稅各類所得資料單及交通部統計處所製計程車
      營運調查報告結果所示（107年10月編印），認定債務人
      前2年之收入為122萬2,824元乙節，並無明顯瑕疵，堪可
      認定。至上開期間債務人必要生活費用數額，除本院109
      年度消債清字第214號裁定中予以認定每月2萬3,993元（
      包含：膳食費6,000元、油資5,000元、車輛保養維修費3,
      665元、車隊隊員規費4,913元、停車費1,500元、手機費6
      99元、國民年金987元、健保費675元、電費368元、水費9
      3元、瓦斯費93元）外，尚應加計債務人每月繳付汽車貸
      款1萬4,935元，故聲請人聲請清算前二年必要支出共計93
      萬4,272元（計算式：2萬3,993元＋1萬4,935元×24個月＝93
      萬4,272元），債務人前二年收入扣除必要支出之餘額為6
      4萬6,992元（計算式：122萬2,824元－93萬4,272元＝28萬8
      ,552元），高於全體債權人於本件清算程序中受分配總額
      為1萬0,043元（參司法事務官於110年7月7日製作之強制
      執行金額分配表、分配結果彙總表），且本件全體債權人
      均不同意免責，揆諸首揭規定，債務人核有消債條例第13
      3條所定之不免責事由。
四、聲請人有消債條例第134 條第2款、第3款或第6款、第8款規
    定不免責事由：
  ㈠查債務人於110年11月23日，收受和潤企業股份有限公司匯款
    10萬4,168元（見本院卷附聲證47），並於當日即提領10萬
    元現金移作他用，此有債務人之郵局帳戶存摺內頁可稽。經
    本院於111年6月28日調查期日當庭詢問債務人，債務人表示
    係因原與債權人和潤企業股份有限公司成立之汽車貸款每期
    金額過高，借新還舊後每月僅需繳納1萬3,213元，而該筆10
    萬4,168元則為借新還舊後之餘款，為債務人之財產，並非
    收入，至於當日提領之現金10萬元則係償還予其他民間債權
    人即不詳姓名、綽號「八百」之同行司機等語(見本院111年
    6月28日調查筆錄)，然債務人自始未陳報積欠所謂不詳姓名
    、綽號「八百」之民間債權人10萬元債務（下稱系爭債務）
    ，債務人自109年7月17日聲請債務人前置調解調，109年9月
    3日言詞聲請清算迄今已進入免責程序，然其於111年6月28
    日到庭陳述時表示上情，致本院無從判斷系爭債務之真實性
    ，顯有重大延滯消債程序進行之情，且債務人單獨清償民間
    債權人之行為亦致其他債權人受有損害。又倘系爭債務為假
    ，則債務人所言即係捏造不存在之債務；倘系爭債務為真，
    則債務人於110年11月23日清算程序中，將該債務清償與綽
    號「八百」之民間債權人，顯係於明知已有清算原因之事實
    ，非基於本人之義務，而以特別利於綽號「八百」之民間債
    權人為目的消滅債務。況全體債權人於本件清算程序中受分
    配總額僅1萬0,043元，綽號「八百」者1人即單獨受償10萬
    元，存有明顯差異，故本件聲請人所為，其情節難認輕微，
    本院斟酌相對人與民間債權人「八百」之受償情形差距及其
    他一切情狀，認為本件並無消債條例第135條得例外予以免
    責之情。
  ㈡至債權人中國信託商業銀行股份有限公司、遠東國際商業銀
    行股份有限公司、渣打國際商業銀行股份有限公司、聯邦商
    業銀行股份有限公司、花旗（台灣）商業銀行股份有限公司
    、星展(台灣)商業銀行股份有限公司均請求本院查明債務人
    有無消債條例第134 條各款情形，惟消債條例關於清算程序
    係以免責主義為原則，不免責為例外，倘債權人主張債務人
    有消債條例第134 條各款所定不免責之事由，自應由債權人
    就債務人有合於上開各款要件之事實，舉證以實其說。本件
    依現有之卷證資料審查結果，認定聲請人除上開情形外，尚
    無其他違反消債條例第134 條各款之情形。
五、綜上所述，債務人既有消債條例第133 條、第134 條第2款
    、第3款或第6款、第8款所定應不免責之事由，復未經普通
    債權人全體同意其免責，揆諸首揭規定，本院應為債務人不
    免責之裁定，爰諭知如主文所示。至法院為不免責之裁定確
    定後，債務人繼續清償債務達附表所示之消債條例第133條
    規定之數額，且各普通債權人受償額均達其應受分配額，債
    務人可依消債條例第141條規定，聲請本院裁定免責，附此
    敘明。
中　　華　　民　　國　　111 　年　　7 　　月　　5 　　日
                  民事第八庭   法　官　陳翠琪
上為正本係照原本作成
如不服本裁定，應於裁定送達後10日內，以書狀向本院提出抗告
，並繳納抗告費新臺幣1,000元
中　　華　　民　　國　　111 　年　　7 　　月　　 5  　日
                               書記官　曾怡婷
附表：
編號 普通債權人 債權總額（新臺幣） 債權比例（四捨五入至百分比之小數點第二位） 清算分配受償金額（新臺幣） 聲請人繼續清償至消債條例第141條所定各債權人最低應受分配額之數額（新臺幣，元以下四捨五入） 1 遠東國際商業銀行股份有限公司 385,721元 23.25% 2,335元 148,108元 2 花旗（臺灣）商業銀行股份有限公司 95,026元 5.73% 575元 36,488元 3 渣打國際商業銀行股份有限公司 52,876元 3.19% 320元 20,303元 4 聯邦商業銀行股份有限公司 153,218元 9.24% 928元 58,832元 5 星展（臺灣）商業銀行股份有限公司 125,619元 7.57% 761元 48,235元 6 中國信託商業銀行股份有限公司 25,761元 1.55% 156元 9,892元 7 和潤企業股份有限公司 820,600元 49.47% 4,968元 315,091元 總計  1,658,821元 100% 10,043元 636,949元